臺灣高等法院臺中分院刑事判決　　　　96年度上易字第1417號
上　訴　人
即　被　告　壬○○
選任辯護人　林一哲律師
　　　　　　朱從龍律師
上列上訴人因妨害名譽案件，不服臺灣臺中地方法院96年度易字
第1066號中華民國96年6月25日第一審判決(起訴案號：臺灣臺中
地方法院檢察署95年度偵續字第338號)，提起上訴，本院判決如
下：
    主    文
原判決撤銷。
壬○○無罪。
    理    由
一、公訴意旨略以：被告壬○○之妻甲○○、丙○○均係天主教
    會台中教區西屯天主堂（起訴書誤為台中瑪利諾修會）之教
    友，甲○○與丙○○因屬教會中不同次團體，而該教會之次
    團體因故偶有爭執，壬○○於民國94年 5月11日20時許，在
    台中市○○路68號瑪利諾修會會館內，因二不同立場之次團
    體又起爭執，壬○○於爭執中竟對丙○○辱罵稱：「我有三
    個以上之證人，你與阮神父沒有不倫關係嗎？你敢不敢發誓
    ，你發誓啊，你發誓啊」等語，公然侮辱丙○○。案經丙○○告訴，因認被告所為，涉犯刑法第309條第1項公然侮辱罪
    嫌。
二、按犯罪事實應依證據認定之，無證據不得認定犯罪事實；又
    不能證明被告犯罪或其行為不罰者，應諭知無罪之判決，刑
    事訴訟法第154條第2項第301條第1項分別定有明文。又所
    謂認定犯罪事實之證據，係指足以認定被告確有犯罪行為之
    積極證據而言，該項證據自須適合於被告犯罪事實之認定，
    始得採為斷罪之資料；且如未能發現相當確實證據，或證據
    不足以證明，自不能以推測或擬制之方法，以為裁判之基礎
    ；而認定犯罪事實所憑之證據，雖不以直接證據為限，間接
    證據亦包括在內，然而無論直接證據或間接證據，其為訴訟
    上之證明，須於通常一般人均不致有所懷疑，而得確信其為
    真實之程度者，始得據為有罪之認定，倘其證明尚未達到此
    一程度，而有合理之懷疑存在時，即難遽採為不利被告之認
    定（最高法院76年台上字第4986號判例參照）。另刑事訴訟
    法第161條第1項規定：檢察官就被告犯罪事實，應負舉證責
    任，並指出證明之方法。因此，檢察官對於起訴之犯罪事實
    ，應負提出證據及說服之實質舉證責任。倘其所提出之證據
    ，不足為被告有罪之積極證明，或其指出證明之方法，無從
    說服法院以形成被告有罪之心證，基於無罪推定之原則，自
    應為被告無罪判決之諭知。
三、公訴人認被告涉有上開犯行，係以告訴人丙○○之指訴及證
    人熊臺華、張台鳳、丁○○之證詞為其主要論據。惟訊據上
    訴人即被告壬○○固坦承有於上揭時地與告訴人發生爭執，
    然堅決否認有何公然侮辱之犯行，辯稱：我當天有說「你與
    神父什麼關係，他為什麼特別照顧你」，告訴人有回話，我
    才接著說「你敢發誓你沒有，你發誓，你發誓」這些話，我
    沒有對丙○○講到「不倫」二字，因為告訴人是新教友，但
    阮神父卻用告訴人母親的名義，為教會購地；又阮神父答應
    告訴人在教會前擺攤位賣冷飲，而教堂前是不可以擺攤位的
    ；且告訴人有在做直銷，阮神父邀請會友一起去聽直銷說明
    會，我因此認為告訴人和阮神父特別好，所以當天係質疑告
    訴人與阮神父間之利益關係而非私人關係，沒有說「不倫」
    等語。經查：
  （一）告訴人指述被告於上開時地與其發生爭執，而對其說：
        「我有三個以上之證人，你與阮神父沒有不倫關係嗎？
        你敢不敢發誓，你發誓啊，你發誓啊」等情，固經證人
        丁○○於警詢及偵查；證人熊臺華、張台鳳、黃麗珠、
        戊○○於偵查；證人熊臺華於原審均為情節大致相符之
        證述（見95年度他字第3032號偵查卷第10、16頁、95年
        度偵字第15638號偵查卷第 3、4、19頁、原審卷第56頁
        ），且證人丁○○、戊○○於本院亦為相同之證言（見
        本院卷第68、71頁）。惟證人賀心韻、劉峻瑋、張甘秀
        麗、己○○於偵中均證述被告當時只有質疑告訴人和神
        父有什麼關係等語（見95年度偵字第15638號偵查卷第4
        、5、19頁)；證人甲○○、己○○、庚○○、辛○○於
        本院證述：當時被告係質問告訴人與神父有何關係，為
        何神父特別照顧妳？告訴人說沒有，被告就說妳敢不敢
        發誓？，告訴人稱我敢等語（見本院卷第69、73、74、
        75頁）。查天主教會台中教區西屯天主堂以告訴人母親
        黃麗珠名義購買建堂用地，及阮德潤神父容許告訴人在
        教堂前擺設攤位等情，為告訴人所自承為真（見95年度
        偵字第15638號偵查卷第20頁)，並有切結書、土地權狀
        影本在卷可憑（見95年度偵續字第338號偵查卷第31至3
        5頁)，亦屬如下所述教友聯名呈請將阮德潤神父調離該
        天主堂之陳情書所列事項之一。是被告若以此質疑告訴
        人與阮德潤神父間有何利害關係，應屬教會之公共事務
        ，乃可受公評之事，尚難認係公然侮辱之行為；惟被告
        如就私人間之往來，公然質疑告訴人與阮德潤神父有無
        「不倫」關係，因非關可受公評之事務，方屬構成公然
        侮辱。
  （二）天主教會台中教區西屯天主堂部分會友對阮德潤神父之
        作風不滿，於94年 4月20日列舉19項事由，聯名上書台
        中瑪利諾修會會長潘傳真神父，呈請將阮德潤神父調離
        該天主堂，教會因而產生與阮德潤神父友好及對立之二
        方勢力之衝突，甚至與阮德潤神父友好之一方在各場合
        談話均加以錄音搜證等情，有陳情書、署名台中西屯小
        教友致單樞機主教信函、台中西屯天主堂總務組丁○○
        署名公文、信函、報告、阮德潤神父署名西屯天主堂購
        買建堂土地過程說明、告訴人寄發台中文心路郵局第23
        23號存證信函及刑事告訴佐證書狀在卷可憑（見95年度
        他字第3032號偵查卷第 23至28頁、95年度偵續字第338
        號偵查卷第11至35頁、94年度發查字第1948號偵查卷第
        6、7頁）。查上開證人丁○○為西屯天主堂總務組之負
        責人，證人戊○○係丁○○之弟弟，證人張台鳳乃丁○○之姊姊，證人黃麗珠則係告訴人之母親，證人熊臺華
        則為丁○○、戊○○、張台鳳之姊夫，有戶籍資料查詢
        結果在卷可憑（見本院卷第85至87頁），衡情均屬與阮
        德潤神父友好之一方。又證人賀心韻、劉峻瑋、己○○
        、甲○○、庚○○、辛○○均係上開陳情書之聯名者，
        當均係與阮德潤神父對立之一方。可見與阮德潤神父友
        好一方之證人均指證被告對告訴人有語出「不倫關係」
        ；與阮德潤神父對立一方之證人則均證述被告只有質疑
        「什麼關係」。惟在同一團體中，利害關係一致之成員
        ，所言難免相互迴護，憑信性較低，是在同一團體之對
        立二方所言不一時，如無其他佐證足以證明控方即告訴
        人一方所述為真時，即難偏信並以之作為論定被告犯罪
        之依據。
  （三）證人丁○○於本院證述：案發當時有全程錄音，係以MP
        3錄音等語（見本院卷第70、71頁)，是該錄音即為本案
        之關鍵證物，既屬告訴人一方所掌存，自應提出以供調
        查，使本件關鍵之案情得以真實呈現。又觀諸被告於偵
        查中提出刑事告訴之佐證書狀，載明：94年5月1日丁○○致電董富玉之通話；同年5月7日晚上彌撒後張台鳳與
        劉峻瑋之對話；同年5月8日賀心韻致電張台鳳之通話；
        同年5月9日晚上被告至熊臺華住處之對話；同年 5月10
        日下午甲○○、劉秀菊在東湘美餐廳之談話等內容，均
        有錄音可呈法庭為證等語（見95年度他字第3032號偵查
        卷第27、28頁），顯見告訴人一方在本案發生之前，就
        與阮德潤神父對立一方教友之談話，在各場合已全面進
        行錄音搜證，有關錄音檔案之備份及保存，必定十分謹
        慎，應無不能提出本案關鍵錄音之理；且告訴人當會關
        切錄音情形，並向保管者索取勘聽或要求保管，以作為
        呈堂證物。惟證人丁○○於本院竟證稱：告訴人知道有
        錄音，但沒有要求提出或保管，我在轉檔時，檔案就消
        磁了，我未告訴告訴人檔案已消磁，她不知道錄音已經
        消磁等語（見本院卷第70、71頁），顯與常理不合，亦
        與告訴人於偵查中陳稱：錄音係阮德潤神父命令丁○○
        洗掉的等語（見95年度偵字第15638號偵查卷第20頁)，
        不能相容，則被告是否真有於質疑告訴人時，指射告訴
        人與阮德潤神父有「不倫」之關係，即有合理之懷疑存
        在。本件告訴人係得使用本案關鍵證據即錄音之一方，
        既未能提出以供調查，自難單憑其指述及與之立場相同
        之丁○○、戊○○、張台鳳、黃麗珠、熊臺華等證人所
        言，遽認被告有公然侮辱之行為。
  （四）綜上所述，本件公訴人所舉之證據，並未達一般人均不
        致有所懷疑，而得確信被告確有對告訴人公然侮辱之真
        實程度，無從說服本院以形成被告有罪之心證。且本院
        在得依或應依職權調查證據之範圍內，復查無其他積極
        證據足以證明被告確有公訴意旨所指公然侮辱之犯行。
        是本件要屬不能證明被告犯罪，原審未為詳查，遽對被
        告論罪科刑，即有未合，被告上訴否認犯行，指摘原判
        決不當，為有理由，自應由本院將原判決撤銷，並為被
        告無罪之諭知。
四、據上論斷，應依刑事訴訟法第369條第 1項前段、第364條、
    第301第1項前段，判決如主文。
本案經檢察官乙○○到庭執行職務。
中　　華　　民　　國　　96　　年　　10　　月　　3 　　日
            刑事第六庭    審判長法　官  李  文  雄
                                法　官  林  靜  芬
                                法　官  張  恩  賜
上列正本證明與原本無異。
不得上訴。
                                書記官  陳　如　慧
中　　華　　民　　國　　96　　年　　10　　 月　　4　　日
